臺灣高等法院刑事裁定
111年度毒抗字第58號
抗  告  人
即  被  告  張惟昇


上列抗告人即被告因違反毒品危害防制條例案件，不服臺灣新北
地方法院中華民國110年11月23日觀察勒戒裁定（110年度毒聲字
第2357號），提起抗告，本院裁定如下：
    主  文
抗告駁回。
    理  由
一、原裁定意旨略以：
　㈠本件抗告人即被告甲○○（下稱被告）基於施用第二級毒品甲
    基安非他命之犯意，於民國109年12月16日中午12時40分許
    為警採尿時起回溯96小時內某時許，在新北市○○區○○街00號
    住處，以將甲基安非他命放置玻璃球吸食器內燒烤吸食煙霧
    之方式，施用甲基安非他命1次；嗣於同日上午9時10分許，
    為警持搜索票及拘票，至被告上址住處執行搜索、拘提而查
    獲，並扣得安非他命吸食器1組等物，復經警徵得其同意採
    集尿液送驗，檢驗結果呈安非他命、甲基安非他命陽性反應
    。被告固坦承於前揭時間為警採集尿液之事實，惟矢口否認
    有在採尿回溯96小時內之某時（不含為警力拘束期間）施用
    第二級毒品甲基安非他命之犯行，辯稱：我最後一次吸食毒
    品是為警查獲前一星期左右云云。然查：
  1.被告於聲請意旨所示時、地為警查獲後所採得之尿液檢體，
    經送台灣檢驗科技股份有限公司濫用藥物實驗室以EIA酵素
    免疫分析法初驗及GC/MS氣相層析質譜儀法、LC/MS/MS液相
    層析串聯質譜儀確認檢驗結果，呈安非他命、甲基安非他命
    陽性反應，有該公司109年12月31日出具之濫用藥物檢驗報
    告（尿液檢體編號：F0000000號）、勘察採證同意書、新北
    市政府警察局受採集尿液檢體人姓名及檢體編號對照表在卷
    可稽，此部分之事實應堪認定。
  2.又甲基安非他命經口服投與後約70％於24小時內自尿中排出
    ，約90％於96小時內自尿中排出，由於甲基安非他命成分之
    檢出與其投與方式、投與量、個人體質、採尿時間與檢測儀
    器之精密度等諸多因素有關，因此僅憑尿液中呈甲基安非他
    命陽性反應，並無法確實推算吸食時間距採集時間之長短，
    惟依上述資料推斷，最長可能不會超過4日等事實，業經行
    政院衛生署藥物食品檢驗局（現改制為行政院衛生福利部食
    品藥物管理署）81年2月8日藥檢一字第001156號函釋明確，
    並為原審法院歷來審理毒品案件職務上所知悉。準此，被告
    上開尿液檢體送驗結果既呈安非他命、甲基安非他命陽性反
    應，且透過氣相層析質譜儀（GC/MS）確認檢驗可排除偽陽
    性反應，足見被告於為警採尿時起回溯96小時內某時點（不
    含為警力拘束期間），確有施用第二級毒品甲基安非他命甚
    明，是被告施用第二級毒品之犯行堪予認定。被告上開所辯
    ，尚非可採。
  ㈡被告前於103年間因施用毒品案件，經原審法院以103年度毒
    聲字第790號裁定送觀察、勒戒後，認無繼續施用毒品之傾
    向，於103年12月10日執行完畢釋放，並由臺灣新北地方法
    院檢察署（現更名為臺灣新北地方檢察署）檢察官以103年
    度毒偵字第5508號為不起訴處分確定後，未曾再受任何觀察
    、勒戒或強制戒治之執行，此有本院被告前案紀錄表附卷可
    查。被告本案施用毒品犯行距其最近一次觀察、勒戒執行完
    畢釋放日既已逾3年，揆諸前揭說明，檢察官聲請令被告入
    勒戒處所觀察、勒戒，洵屬有據，應予准許等語。
二、抗告意旨略以：
　㈠檢察官於接獲本案驗尿報告後，從未傳訊被告到庭，並未就
    應適用觀察勒戒或緩起訴處分之相關裁量要件訊問被告，藉
    以得悉裁量權行使之背景事實，又被告當時並無其他案件在
    偵、審中，又無在監、在押等情形，是檢察官於聲請觀察、
    勒戒前，未予被告表示意見之機會，本件並無任何檢察官捨
    「緩起訴之戒癮治療」，而擇定「聲請法院裁准觀察、勒戒
    」之裁量依據，檢察官嗣獲驗尿報告即不附裁量理由，逕向
    原審法院聲請對被告裁定觀察、勒戒處分。檢察官是否已為
    合義務性之裁量，而無裁量怠情或濫用之情事，仍有查明之
    必要。原裁定對檢察官是否已為合目的性及義務性裁量未詳
    為調查說明，逕依檢察官之聲請予裁定准許觀察、勒戒，對
    被告顯有不利或有失公平之處，其裁定殊有疏漏甚明。
  ㈡被告於本件施用毒品經查獲前，固曾於103年間因施用毒品案
    件，經原審法院以103年度毒聲字第790號裁定送觀察、勒戒
    後，認無繼續施用毒品之傾向，於103年12月10日執行完畢
    釋放，並由臺灣新北地方檢察署檢察官以103年毒偵字第550
    8號為不起訴處分確定後，未曾再受任何觀察、勒戒或強制
    戒治之執行，被告本案施用毒品犯行距其最近一次觀察、勒
    戒執行完畢釋放日既已逾3年，符合毒品危害防制條例第20
    條、第24條規定，是其犯本件毒品危害防制條例第10條第2
    項之罪，檢察官可選擇作成戒癮治療之緩起訴處分，況依毒
    品戒癮治療實施辦法及完成治療認定標準第2條規定，被告
    並無不適合為戒癮治療之法定事由，綜上所述，懇請鈞院考
    量上情，撤銷原裁定，駁回檢察官之聲請等語。
三、按毒品危害防制條例第20條於108年12月17日修正，109年1
    月15日公布，同年7月15日生效，修正後毒品危害防制條例
    第20條規定：「犯第10條之罪者，檢察官應聲請法院裁定，
    或少年法院（地方法院少年法庭）應先裁定，令被告或少年
    入勒戒處所觀察、勒戒，其期間不得逾2月（第1項）。觀察
    、勒戒後，檢察官或少年法院（地方法院少年法庭）依據勒
    戒處所之陳報，認受觀察、勒戒人無繼續施用毒品傾向者，
    應即釋放，並為不起訴之處分或不付審理之裁定；認受觀察
    、勒戒人有繼續施用毒品傾向者，檢察官應聲請法院裁定或
    由少年法院（地方法院少年法庭）裁定令入戒治處所強制戒
    治，其期間為6個月以上，至無繼續強制戒治之必要為止。
    但最長不得逾1年（第2項）。依前項規定為觀察、勒戒或強
    制戒治執行完畢釋放後，3年後再犯第10條之罪者，適用前2
    項之規定（第3項）」，已將原條文第3項「5年後再犯」修
    正為「3年後再犯」者，應適用同條第1項觀察、勒戒或同條
    第2項強制戒治之程序。其修正理由謂：施用毒品者具「病
    患性犯人」之特質，參諸世界各國醫療經驗及醫學界之共識
    ，咸認施用毒品成癮者，其心癮甚難戒除，如觀察、勒戒或
    強制戒治執行完畢釋放後，3年後始再有施用第一級、第二
    級毒品之行為者足見其有戒除毒癮之可能，宜再採以觀察、
    勒戒方式戒除其身癮及以強制戒治方式戒除其心癮之措施，
    為能放寬觀察、勒戒或強制戒治之適用時機，以協助施用者
    戒除毒癮，爰修正第3項。同條例第23條第2項亦配合修正為
    「觀察、勒戒或強制戒治執行完畢釋放後，3年內再犯第10
    條之罪者，檢察官或少年法院（地方法院少年法庭）應依法
    追訴或裁定交付審理。」。依立法意旨可知，對施用毒品之
    「病患性犯人」，立法者已調整其刑事政策，放寬觀察、勒
    戒或強制戒治之適用時機，僅於觀察、勒戒或強制戒治執行
    完畢釋放後，「3年內再犯」第10條之罪者，始應依法追訴
    或裁定交付審理。如已超過3年，不論幾犯，均應再予以觀
    察、勒戒之機會（最高法院109年第3次刑事庭會議多數意見
    參照）。再按基於憲法應保障人民之生存權，及根據每個國
    民生存照顧需要提供基本給付之理念，為協助施用毒品者戒
    除毒癮復歸社會，對於經監獄監禁處遇後仍再犯之施用毒品
    者，更應恢復以機構內、外之治療協助其戒除毒癮。此即本
    次修正毒品條例第20條第3項關於施用毒品者所謂「3年後再
    犯」係何所指之立法真諦。除檢察官優先適用第24條命附條
    件緩起訴處分處遇（不論幾犯，亦無年限）外，對於施用毒
    品初犯者，即應適用第20條第1項、第2項為機構內之觀察、
    勒戒或強制戒治；若於上開機構內處遇執行完畢釋放後，於
    「3年內再犯」者，依第23條第2項規定，應依法追訴；倘於
    「3年後再犯」自應再回歸到傳統醫療體系機構內重為觀察
    、勒戒或強制戒治之治療。是對於戒除毒癮不易者，唯有以
    機構內、外處遇及刑事制裁等方式交替運用，以期能控制或
    改善其至完全戒除毒癮。現行毒品條例既認施用毒品者具有
    「病患性犯人」特質，強調「治療勝於處罰」、「醫療先於
    司法」，對於毒品條例第20條第3項及第23條第2項所謂「3
    年後（內）再犯」，應跳脫以往窠臼，以「3年」為期，建
    立「定期治療」之模式。其規定中所謂「3年後再犯」，只
    要本次再犯（不論修正施行前、後）距最近1次觀察、勒戒
    或強制戒治執行完畢釋放，已逾3年者，即該當之，不因其
    間有無犯第10條之罪經起訴、判刑或執行而受影響（最高法
    院刑事大法庭109年11月18日宣示之109年度台上大字第3826
    號裁定意旨可資參照）。
四、經查：
  ㈠被告固否認有在採尿回溯96小時內之某時（不含為警力拘束
    期間）施用第二級毒品甲基安非他命之犯行（見臺灣新北地
    方檢察署110年度毒偵字第2912號卷，下稱毒偵卷，第27頁
    、第49頁），惟查：
　1.被告於警查獲時所採之尿液，送台灣檢驗科技股份有限公司
    以酵素免疫分析法初步檢驗、氣相層析質譜儀法確認，檢驗
    結果認該尿液中呈安非他命、甲基安非他命陽性反應，此有
    該公司109年12月31日出具之濫用藥物檢驗報告（尿液檢體
    編號F0000000號）、勘察採證同意書、新北市政府警察局受
    採集尿液檢體人姓名及檢體編號對照表（尿液檢體編號F000
    0000號）附卷可稽（見毒偵卷第5、29、31頁）。上開檢驗
    實驗室係先以酵素免疫分析法（EIA）篩驗，其尿液中安非
    他命濃度超出檢測範圍，再以氣相層析質譜儀分析法（GC/M
    S）確認；其檢驗方法係以『氣相層析儀』先將物質氣化後，
    再經分析管分離，由於各種物質之沸點及對管柱之吸附力不
    同，在經過檢測器（Detector）測定後，表現出不同之滯留
    時間（Retensiontime），以滯留時間來判斷係何種物質；
    再利用『質譜儀』為檢測器，將物質撞擊成碎片，記錄其質譜
    圖。因每個化合物之鍵結能力不同，故不同之物質會有其特
    定之質譜圖，因此在物質之判斷上有如指紋之鑑定，在理論
    上，扣除人為之因素，其精確度已接近百分之百，足堪為補
    強證據，核與被告任意性自白相合。復佐以甲基安非他命經
    口服投與後約70%於24小時內自尿中排出，約90%於96小時內
    自尿中排出，由於甲基安非他命成分之檢出與其投與方式、
    投與量、個人體質、採尿時間與檢測儀器之精密度等諸多因
    素有關，因此僅憑尿液中呈安非他命陽性反應，並無法確實
    推算吸食時間距採集時間之長短，惟最長可能不會超過96小
    時一節，此為法院職務上已知之事實，並有行政院衛生署管
    制藥品管理局92年6月20日管檢字第0920004713號函、93年7
    月22日管檢字第0930006615號函可參。從而，足認被告確有
    於109年12月16日中午12時40分許為警採尿時起回溯96小時
    內某時許，施用第二級毒品甲基安非他命1次之犯行。且按
    甲基安非他命係毒品危害防制條例第2條第2項第2款所稱之
    第二級毒品，被告施用之行為係犯毒品危害防制條例第10條
    第2項施用第二級毒品罪之事實。
　2.又被告前因施用毒品案件，經原審法院以103年度毒聲字第7
    90號裁定令入勒戒處所觀察、勒戒後，因認無繼續施用毒品
    之傾向，於103年12月10日執行完畢釋放出所，並經臺灣新
    北地方檢察署檢察官以103年度毒偵字第5508號為不起訴處
    分確定等情，有本院被告前案紀錄表附卷可稽（見本院卷第
    17、20頁）。是被告於「109年12月16日中午12時40分許為
    警採尿時起回溯96小時內」施用毒品之行為，距其最近一次
    因施用毒品經觀察勒戒執行完畢釋放日（即103年12月10日
    ）已逾3年，依前揭說明，應再令觀察、勒戒，且不因其間
    是否另犯該罪經起訴、判刑或執行而有不同。而原審法院詳
    查後，認被告確有施用第二級毒品甲基安非他命之行為，而
    依檢察官之聲請裁定被告應送勒戒處所觀察、勒戒，於法自
    無不合。
　㈡觀諸毒品危害防制條例之全部條文，並無課以檢察官於聲請
    觀察、勒戒裁定前，應訊問被告是否同意觀察、勒戒之規定
    ，檢察官亦無於聲請書中說明不命被告接受戒癮治療理由之
    義務。又「檢察官為附命完成戒癮治療之緩起訴處分前，應
    向被告說明緩起訴處分之應遵守事項，得其同意後，再指定
    其前往治療機構參加戒癮治療。未成年之被告，並應得其法
    定代理人之同意」，毒品戒癮治療實施辦法及完成治療認定
    標準第4條亦有明文。是受戒癮治療者必須自行前往治療機
    構接受戒癮治療並遵守一定事項，一旦違反，其緩起訴處分
    即有可能遭到撤銷，並由檢察官繼續偵查或起訴。故如檢察
    官欲依毒品危害防制條例第24條規定，以緩起訴方式替代觀
    察、勒戒時，始應詢問行為人是否同意接受戒癮治療。是緩
    起訴之戒癮治療應屬法律賦予檢察官偵查裁量結果之作為，
    不得認為係施用毒品者所享有之權利，或有依其意願選擇之
    餘地。故檢察官斟酌個案情形，就未為緩起訴戒癮之治療處
    分之被告，於聲請觀察勒戒前未再為訊問程序，及未說明不
    適於為緩起訴處分之理由，尚難謂違背法令。本件被告為警
    查獲後，固僅經警員、檢察事務官詢問，檢察官即聲請原審
    法院裁定令入勒戒處所施以觀察、勒戒，然就檢察官聲請法
    院裁定觀察、勒戒之程序，現行法既無關於被告陳述意見之
    特別規定，檢察官於被告符合前未曾有施用毒品經觀察勒戒
    或強制戒治之情形下，復審酌被告確有施用第二級毒品之犯
    罪事實，依毒品危害防制條例第20條第1項及觀察勒戒處分
    執行條例第3條第1項規定，為令入勒戒處所施以觀察、勒戒
    之聲請，自屬檢察官職權之適法行使，當無違法或裁量濫用
    之瑕疵可指。從而，抗告意旨猶以檢察官於接獲本案驗尿報
    告後，從未傳訊被告到庭，並未就應適用觀察勒戒或緩起訴
    處分之相關裁量要件訊問被告，即於聲請觀察、勒戒前，未
    予被告表示意見之機會，且不附裁量理由，逕向原審法院聲
    請對被告裁定觀察、勒戒處分，有裁量瑕疵等語指摘原裁定
    ，難認有據。
　㈢抗告意旨另稱原裁定對檢察官是否已為合目的性及義務性裁
    量未詳為調查說明，逕依檢察官之聲請予裁定准許觀察、勒
    戒，其裁定殊有疏漏，且依毒品戒癮治療實施辦法及完成治
    療認定標準第2條規定，被告並無不適合為戒癮治療之法定
    事由，檢察官可選擇作成戒癮治療之緩起訴處分云云，惟：
　1.按毒品危害防制條例所規定之觀察、勒戒處分，其立法意旨
    在幫助施用毒品者戒除毒癮，該處分之性質非為懲戒行為人
    ，而係為消滅行為人再次施用毒品之危險性，目的在戒除行
    為人施用毒品之身癮及心癮措施；觀察勒戒係導入一療程觀
    念，針對行為人將來之危險所為預防、矯治措施之保安處分
    ，以達教化與治療之目的，可謂刑罰之補充制度，從而毒品
    危害防制條例本身所規定之觀察、勒戒及強制戒治等保安處
    分，雖兼具剝奪自由權利之性質，卻有刑罰不可替代之教化
    治療作用。是該條例規定之觀察、勒戒處分及附命完成戒癮
    治療之緩起訴處分，何者對於施毒者較為有利，端在何種程
    序可以幫助施用毒品之人戒除施用毒品之行為，尚非可由法
    院逕行認定附命完成戒癮治療之緩起訴處分對施用毒品者係
    較有利。此觀以現行毒品危害防制條例第24條規定，檢察官
    對於「初犯」及「3年後再犯」施用毒品案件，如為附命完
    成戒癮治療之緩起訴處分，嗣該緩起訴處分被撤銷確定，檢
    察官應繼續偵查或起訴，而不得再向法院聲請觀察、勒戒；
    反之，如係先向法院聲請觀察、勒戒，並視行為人有無繼續
    施用毒品傾向決定是否接受強制戒治，其於觀察、勒戒完畢
    或強制戒治期滿後，最終均可獲得不起訴處分，所以如將後
    續不能完成治療及司法追訴之潛在風險一併納入考量，附命
    完成戒癮治療之緩起訴處分非必然有利於行為人，即見其明
    。
  2.再檢察官適用刑事訴訟法第253條之1第1項及第253條之2對
    被告為緩起訴處分時，另應「參酌刑法第57條所列事項及公
    共利益之維護」，並「認以緩起訴為適當」者，始得為之，
    似可認檢察官應以向法院聲請觀察、勒戒為原則，於例外符
    合上揭緩起訴處分之要件時，始得另為附命完成戒癮治療之
    緩起訴處分。而檢察官是否適用上開規定對被告為緩起訴處
    分，自得本於上開規定及立法目的，妥為斟酌、裁量，始予
    決定。而其裁量之結果，如認適於對被告為緩起訴處分者，
    固須於緩起訴處分中說明其判斷之依據，惟其如認為應向法
    院聲請觀察、勒戒者，此時因係適用原則而非例外，自無需
    贅餘交代不適於為緩起訴處分之理由。是法院原則上應尊重
    檢察官職權之行使，僅為有限之低密度審查，除檢察官之判
    斷有違背法令、事實認定有誤或其裁量有重大明顯瑕疵外，
    尚不得任意指為違法。準此，檢察官對「初犯」或「3年後
    再犯」施用毒品罪行之行為人，究應採行附命完成戒癮治療
    之緩起訴處分，或向法院聲請觀察、勒戒之處遇措施，要屬
    檢察官之裁量職權，非法院所得介入或審酌，倘檢察官係聲
    請法院裁定觀察、勒戒，法院就其聲請，除檢察官有違法或
    濫用其裁量權之情事外，僅得依法裁定被告令入勒戒處所執
    行觀察、勒戒，以查其是否仍有施用毒品傾向，尚無自由斟
    酌以其他方式替代之權。
　3.從而，本件檢察官於斟酌被告個案情形及卷內事證後，認為
    不宜依刑事訴訟法第253條之1第1項、第253條之2等規定對
    被告為附命完成戒癮治療之緩起訴處分，而允宜向法院聲請
    裁定被告入勒戒處所觀察、勒戒，以達戒癮治療之目的，此
    實屬檢察官行使裁量權之範疇，且此裁量並無違反比例原則
    ，亦無明顯裁量怠惰或恣意濫用裁量之情事，法院自無自由
    斟酌以其他方式替代之權。況現行法律係採行「觀察、勒戒
    」與「緩起訴戒癮治療」雙軌模式，而非「緩起訴戒癮治療
    」先行之制度，準此，原審依檢察官之聲請，裁定被告應送
    勒戒處所觀察、勒戒，於法並無不合。是被告此部分抗告意
    旨，於法尚屬無據，委無可採。
五、綜上各情相互酌參，原審以被告有施用第二級毒品甲基安非
    他命之犯行，事證明確，依毒品危害防制條例第20條第1項
    及觀察勒戒處分執行條例第3條第1項規定，裁定將被告應送
    勒戒處所觀察、勒戒，經核其認事用法，並無違誤，被告仍
    執前詞，提起本件抗告，並無理由，應予駁回。
據上論斷，應依刑事訴訟法第412條，裁定如主文。
中　　華　　民　　國　　111 　年　　1 　　月　　18　　日
                  刑事第二十五庭審判長法　官  邱滋杉
                                      法　官  陳彥年
                                      法　官  黃翰義
以上正本證明與原本無異。
不得再抗告。
                                      書記官  邱鈺婷
中　　華　　民　　國　　111 　年　　1 　　月　　20　　日